【裁判字號】    99,家抗,4
【裁判日期】    990525
【裁判案由】    指定遺產管理人
【裁判全文】
臺灣花蓮地方法院民事裁定               99年度家抗字第4號
抗  告  人  財政部國有財產局
法定代理人  甲○○
代  理  人  丁○○
複 代 理人  乙○○
相  對  人  丙○○○
上列抗告人因與相對人間指定遺產管理人事件，對於中華民國
99年3月15日本院98年度司財管字第13號裁定提起抗告，本院裁
定如下：
    主  文
抗告駁回。
抗告程序費用由抗告人負擔。
    理  由
一、按先順序繼承人均拋棄其繼承權時，由次順序之繼承人繼承
    。其次順序繼承人有無不明或第四順序之繼承人均拋棄其繼
    承權者，準用關於無人承認繼承之規定。又繼承開始時，繼
    承人之有無不明者，由親屬會議於一個月內選定遺產管理人
    ，並將繼承開始及選定遺產管理人之事由，向法院報明。再
    民法第1178條所定之期限屆滿，無繼承人承認繼承時，其遺
    產於清償債權，並交付遺贈物後，如有賸餘，歸屬國庫。又
    繼承人有無不明而不能依民法第1177條選定遺產管理人時，
    得由利害關係人聲請法院選任之。民法第1176條第6項、第
    1177條、第1185條及第1178條第2 項分別定有明文。
二、本件相對人即原審聲請人於本院原審聲請意旨略以：因相對
    人與案外人簡武德等間之板橋地方法院97年度板簡字第751
    號確認界址事件為臺北縣樹林市○○段第1089地號，被繼承
    人簡瑞賢（即簡拓順，男，民國○○年○ 月○○日生，身分證統
    一編號：Ｚ000000000號）為該地持分所有權人，已於95年6
    月25日死亡，惟被繼承人簡瑞賢之所有繼承人全部拋棄繼承
    ，爰聲請選任被繼承人之子簡聖修為被繼承人簡瑞賢之遺產
    管理人等語。
三、本院原審裁定略以：
  (一)被繼承人簡瑞賢之繼承人陳咨吟、簡聖修、簡聖益、簡皓
      峰、簡武德、簡拓男、簡慶淡、簡全發均聲請拋棄繼承，
      並經本院以95年度繼字第199號、第214號及第219號准予
      備查函准予備查在案。且前述繼承人亦未於繼承開始時一
      個月內召開親屬會議選定遺產管理人，是而聲請人自得以
      利害關係人身分，請求選定財產管理人。
  (二)聲請法院選任遺產管理人，法院有裁量權，不受聲請人聲
      明之拘束，可依職權選任適當之遺產管理人。又保護無人
      繼承財產之債權人權利，亦屬政府之義務，除顯無實益之
      情形外，政府尚不得任令私人權益受損，而拒絕財產管理
      人之選任。又法院選任之遺產管理人，除自然人外，亦得
      選任公務機關任之。考量被繼承人簡瑞賢之財產關係單純
      ，衡情並非繁雜，而相對人財政部國有財產局為國庫之綜
      理機關，其備有財產管理之專才，並有義務保護無人繼承
      財產之債權人之權利，故選任相對人為遺產管理人等語。
四、抗告意旨略以：
  （一）按司法院74年10月15日（）院台廳一字第05786號函
        示：「嗣後各地方法院受理有關無人承認繼承遺產管理
        事件時，先順序繼承人均拋棄繼承，其次順序繼承人有
        無不明而應準用關於無人承認繼承之規定時，應先審核
        可否依民法第1177條規定選定遺產管理人。如無法選定
        遺產管理人者，因此類拋棄繼承事件，多屬遺債大於遺
        產，形同破產，儘量避免選任國有財產局為遺產管理人
        。‧‧‧」，及國有財產局91年2月27日台財產局接字
        第0910004982號函轉司法院秘書長90年12月20日（90）
        秘台廳民一字第30224號函示：「檢送司法院秘書長90
        年12月20日（90）秘台廳民一字第30224號函影本乙份
        ，司法院秘書長已轉知台灣高等法院等，請各法院受理
        有關無人承認繼承遺產管理人事件時，宜注意依財政部
        修正之代管無人承認繼承遺產作業要點及該院74年10月
        15日（74）院台廳一字第05786號函辦理」。
  （二）次按聲請法院選定遺產管理人，法院有裁量權，不受聲
        請人之拘束，可依職權選任適當之遺產管理人。而選任
        遺產管理人須考量其適切性，亦即管理遺產須公平外，
        應以對遺產、遺債情況瞭解較深者為優先選任。此類拋
        棄繼承事件，多屬遺債大於遺產形同破產。法院在指定
        被繼承人之遺產管理人時，自應先審查是否有其他適合
        之人可任被繼承人之遺產管理人，如無，在不得已之情
        形，才指定國有財產局為遺產管理人，蓋相對人係一公
        務機關，依國有財產法規定綜理國有財產事務，其執行
        事務所需預算為全國人民納稅所得，倘顯無遺產可歸屬
        國庫，可能造成以國家資源管理對國庫毫無利益之財產
        並須墊付無法歸墊之管理費用，無異使公器淪為私用，
        損及全民利益，令國庫遭受利益之侵害（最高法院89年
        台抗字第519 號裁定、臺灣高等法院94年度家抗第204
        號裁定參照）。
  （三）查原裁定係以相對人因其債務人即被繼承人簡瑞賢於95
        年6 月25日死亡，惟被繼承人簡瑞賢之全體法定繼承人
        均已於法定期間內向法院聲請拋棄繼承權經准予備查在
        案，致成無繼承人情況，而聲請選任遺產管理人。惟衡
        諸一般常情，法定繼承人之所以聲明拋棄繼承，不外乎
        被繼承人之遺債大於遺產，有破產之虞，審究本案，被
        繼承人簡瑞賢之繼承人皆已聲明拋棄繼承，足見被繼承
        人簡瑞賢之遺債大於遺產，再者，人性戀財，若被繼承
        人所遺留之財產於清償債務後仍有剩餘，其繼承人豈有
        拋棄繼承之理？因之被繼承人簡瑞賢即可能屬於遺債大
        於遺產，有破產之虞。此類遺債大於遺產案件，已無多
        餘財產可收歸國有，其遺產管理人之主要職責為配合債
        權人及法院之查封、拍賣程序，以完成被繼承人債務之
        清償，類此案件，並非得由專司管理國家財產之相關機
        關擔任遺產管理人，亦可選任律師或民間公正人士等擔
        任遺產管理人；再者，遺產不足清償遺債之案件亦得依
        法聲請進入破產程序，由法院選任律師或社會公正人士
        等擔任破產管理人，是遺債大於遺產之指定遺產管理人
        事件，選任律師或社會公正人士為其遺產管理人，更能
        彰顯其清償債務之本意。
  （四）又查抗告人係國庫之財產管理機關，而國庫對於無人承
        認繼承之遺產向有期待權，而以被繼承人簡瑞賢遺債大
        於遺產之情形，遺產管理程序終結時已無遺產可收歸國
        有，則選任抗告人為遺產管理人期間所將耗費之人力、
        時間實難以金錢衡量；且管理期間所須之花費需由國庫
        代為墊付，不僅國庫權益受損，更甚者，豈非造成浪費
        國家資源於少數特定人之不公平現象。
  （五）末查拋棄繼承之繼承人並非不可擔任遺產管理人，而被
        繼承人之配偶、子女或其他最近親屬較清楚被繼承人之
        遺產、債權債務關係，就該債務必較抗告人明瞭，如由
        其擔任遺產管理人亦能收事半功倍之效。是類此拋棄繼
        承之遺產管理案件，實應以被繼承人之配偶、子女、其
        他最近親屬或律師等社會公正人士等為遺產管理人，更
        能加速遺產之清查與處理，抗告人為此提起抗告，請求
        廢棄原裁定。
五、經查：
  （一）相對人主張之上開事實，固據提出存證信函影本、民事
        起訴狀影本、本院98年度財管字第11號裁定影本、土地
        登記謄本及陳諮吟、簡聖修、簡聖益、簡皓峰之戶籍謄
        本、本院95年度繼字第214、215、219號函稿影本、板
        橋地方法院97年度板簡調字第751號調解程序筆錄影本
        等為證，是相對人之主張堪信為真實。揆諸前開說明，
        相對人係與繼承人簡瑞賢間確有土地經界之糾紛，為利
        害關係人，從而，相對人聲請選任被繼承人簡瑞賢之遺
        產管理人，自屬有據。
  （二）又按法院選任之遺產管理人，除自然人外，亦得選任公
        務機關任之。民國94年8月5日修正實施之非訟事件法第
        149條第3項著有規定。考其修正目的乃係各順序之繼承
        人均拋棄繼承者，其剩餘財產歸屬國庫；或無人承認繼
        承之遺產清理完畢後，如有賸餘，亦應歸屬國庫。而國
        有財產向由公務機關擔任管理人，故增訂法院選任遺產
        管理人時，除自然人外，亦得選任適當之公務機關任之
        。次被繼承人之遺產，於遺產管理人完成清償債權並交
        付遺贈物等清算程序前，是否有賸餘，無從知悉。如各
        順序之繼承人均拋棄繼承者，其剩餘財產歸屬國庫，而
        抗告人為國庫之綜理機關，為國有財產法第9條第2項所
        明定，抗告人備有財產管理之專才，雖其經費支出屬國
        家資源，但保護無人繼承財產之債權人之權利，亦屬政
        府之義務。故本院認關於遺產管理之實際運作，仍以選
        任抗告人為遺產管理人較為妥適。至抗告人持司法院及
        國有財產局之前述函示及臺灣高等法院及最高法院民事
        裁定，僅謂儘量避免選任抗告人為遺產管理人，並非謂
        不得選任抗告人為遺產管理人，且該函示並非著眼於國
        有財產之考量，該法律見解亦均非就民國94年8月5日修
        正實施之非訟事件法第149條所為之解釋，現法律已有
        修正，是否能繼續援用已非無疑。另抗告人所持之見解
        ，姑不論該見解無視繼承人均拋棄繼承時，遺產所有權
        已歸國庫所屬之事實，抗告人本就因繼承人拋棄繼承所
        餘之財產負有管理義務，以達成其為國庫之綜理機關之
        任務。況無視拋棄繼承之繼承人無意願擔任遺產管理人
        時，如僅認其較清楚被繼承人之遺產、債權債務關係，
        即應選任該等繼承人為遺產管理人，無非強加法律所無
        之義務予人民，或不肯善加管理國庫之財產，反易造成
        國庫之損失。反觀相對人僅於遺產清算完畢時承受賸餘
        遺產之歸屬，無異坐享清算之結果，兩者相衡有失公平
        。從而，抗告人此部分見解，核與法不相符，且有失公
        平，自不足採。
  （三）加以被繼承人簡瑞賢生前之債權債務關係，抗告人得依
        其他方式獲悉或取得，於其管理遺產上並無困難，而被
        繼承人簡瑞賢之配偶、子女或其他最近親屬對於上開文
        件資料未必最為知悉，且陳諮吟、簡聖修、簡聖益、簡
        皓峰經原審合法通知，然渠等於民國98年12月21日及民
        國99年1月18日之訊問期日均無故不到庭，有送達證書8
        紙及家事報到單2紙附於原審卷可稽，顯見渠等無意願
        就任遺產管理人。且被繼承人簡瑞賢之繼承人均拋棄繼
        承，已無利害關係，如選定渠等擔任遺產管理人，難期
        渠等將來執行職務能克盡職守，公正客觀，以善盡管理
        人之職務，為期公正，實不宜選任渠等為遺產管理人。
  （四）綜上所述，本院原審指定抗告人為被繼承人簡瑞賢之遺
        產管理人，經核並無不合，抗告意旨復未述明原裁定選
        任抗告人為被繼承人簡瑞賢之遺產管理人有何違法或其
        他不當之處，是抗告人提起抗告，聲明廢棄原裁定，非
        有理由。
六、據上論結，本件抗告為無理由，爰依非訟事件法第21條第2
    項、第46條，民事訴訟法第495條之1第1項、第449條第1項
    、第78條，裁定如主文。
中    華    民    國    99    年    5     月    25    日
                  家事法庭      法  官  沈士亮
正本係照原本作成。
如不服本裁定僅得以違背法令為理由於送達後10日內向本院提出
再抗告狀，並繳納再抗告費新臺幣1000元。
中    華    民    國    99    年    5     月    27    日
                                書記官  陳景源

司法院資訊處製作；財團法人民間司法改革基金會備份。
